【裁判字號】    99,消債聲,70
【裁判日期】    990519
【裁判案由】    聲請免責
【裁判全文】
臺灣板橋地方法院民事裁定            99年度消債聲字第70號
聲  請  人  甲○○
即債務人
相  對  人  中國信託商業銀行股份有限公司
法定代理人  辛○○○○
相  對  人  三信商業銀行股份有限公司
法定代理人  癸○○
相  對  人  台新國際商業銀行股份有限公司
法定代理人  乙○○
相  對  人  香港上海匯豐銀行股份有限公司
法定代理人  丁○○
相  對  人  新加坡星展銀行股份有限公司
法定代理人  己○○
相  對  人  渣打國際商業銀行股份有限公司
法定代理人  壬○○
相  對  人  遠東國際商業銀行股份有限公司
法定代理人  丙○○
相  對  人  大眾商業銀行股份有限公司
法定代理人  庚○○
相  對  人  台北富邦商業銀行股份有限公司
法定代理人  戊○○
上列當事人因消費者債務清理事件聲請免責，本院裁定如下：
    主  文
債務人甲○○不免責。
    理  由
一、按法院裁定開始清算程序後，債務人有薪資、執行業務所得
    或其他固定收入，而普通債權人之分配總額低於債務人聲請
    清算前二年間，可處分所得扣除自己及依法應受其扶養者所
    必要生活費用之數額者，法院應為不免責之裁定，但債務人
    證明經普通債權人全體同意者，不在此限；債務人有下列各
    款情形之一者，法院應為不免責之裁定，但債務人證明經普
    通債權人全體同意者，不在此限：一、於七年內曾依破產法
    或本條例規定受免責。二、隱匿、毀損應屬清算財團之財產
    ，或為其他不利於債權人之處分；三、捏造債務或承認不真
    實之債務；四、因浪費、賭博或其他投機行為，致財產顯然
    減少或負擔過重之債務，而生開始清算之原因；五、於清算
    聲請前一年內，已有清算之原因，而隱瞞其事實，使他人與
    之為交易致生損害；六、明知已有清算原因之事實，非基於
    本人之義務，而以特別利於債權人中之一人或數人為目的，
    提供擔保或消滅債務；七、隱匿、毀棄、偽造或變造帳簿或
    其他會計文件之全部或一部，致其財產之狀況不真確；八、
    故意於財產及收入狀況說明書為不實之記載，或有其他故意
    違反本條例所定義務之行為，消費者債務清理條例第133 條
    、第134 條分別定有明文。
二、查債務人甲○○聲請消費者債務清理事件，前經本院裁定開
    始更生程序，嗣因其更方案始終未能獲債權人會議可決，亦
    難逕認更生方案公允而認可，遂依清算程序拍賣其名下房地
    ，現該清算程序業已裁定終結確定在案，經職權調閱相關卷
    宗及98年度司執債清字第71號裁定存卷可稽，然就其債務，
    認仍應不予免責，理由依據如下：：
  (一)首先，債務人目前既仍在盈吉實業有限公司擔任汽車零件組
    裝作業員，雖表示：「工作情形仍在無薪假階段，每天早上
    需至公司報到，嗣有工作始得上工，否則只能返家等待通知
    ，近3 個月薪資分別為1 萬2157元、1 萬0010元、7280元」
    云云，並提出99年元月、2 月、3 月薪資袋為證（見本院卷
    第67頁），然復衡其98年4 月8 日債權人會議所為之陳述：
    「我是日薪計算的正職人員，每日日薪約為850 元，每日工
    作8.5 小時，平均每月工作20天左右，再加上全勤獎金2000
    元及伙食費中餐補60元，沒有加班費，薪水每月約2 萬或2
    萬1000元」等語（詳97年度執消債更卷筆錄），申言之，債
    務人係因任職公司實施無薪假制度，致其收入減少且不穩定
    ，但倘若未實施無薪假，債務人每月之薪資約則約可達2 萬
    元，衡諸無薪假制度，並非終局地改變債務人薪資結構，而
    係以不裁員之方式，透過減少員工工作日數，適當調節公司
    人力需求，以待公司度過訂單減少之時期，準此，債務人縱
    因無薪假制度，薪資所得被迫減少、不固定，但仍非無於任
    職公司訂單數額回復常態後，薪資減少狀態即為改善之空間
    ，從而，債務人即仍應屬於有薪資、執行業務所得或其他固
    定收入之情形。
  (二)再者，債務人聲請更生時陳報以每月收入約1 萬9000元，扣
    除每月生活必要支出1 萬3801元，每月可清償數額為5199元
    （詳97年度消債更卷第16頁），姑且不論債務人所述每月支
    出項目、金額是否合理，倘依其所稱數額，核算聲請更生前
    2 年可處分所得扣除自己及依法應受扶養者所必要生活費用
    後，債務人聲請清算前2 年可用於清償之所得分配總額應為
    12萬4776元（計算式：5199*12*2 ，本條例第78條更生聲請
    視為清算聲請），是以本件無擔保債權人於清算程序中，至
    少應合計受12萬4776元之清償額度，詎本件經清算程序後，
    雖已變賣債務人名下房產並獲有311 萬之價金，然該數額並
    不足以清償有擔保債權人之債權，普通債權人亦未分配到任
    何款項，此有99年3 月2 日本院民事裁定可稽（詳98年度司
    執消債清字第71號），依法已應為不免責之裁定；遑論，觀
    諸債務人之生活支出中，因購買坐落於臺北縣三重市址之房
    地（94年5 月25日登記），致每月增加之支出「住宅費5000
    元」，核認並非合理，應酌減用於清償債務，是以債務人每
    月收入扣除生活必要支出後，每月即有1 萬元可供償債，聲
    請前2 年之收入扣除生活必要支出應為24萬元（計算式：1*
    12*2），本件無擔保債權人於清算程序終，至少應合計受24
    萬元之清償額度，方屬合理。
  (三)再債務人購買前開名下房地，因此設定最高限額抵押權432
    萬元（詳建物登記第一類謄本，97年度消債更卷第21-22 頁
    ），倘依實務核貸借款以本金1.2 倍設定抵押權之慣例計算
    ，債務人為購買該房地約借款360 萬元（計算式：0000000
    /1.2），債務人因而為此每月須多負擔本息2 萬1600元之房
    貸、房屋稅、地價稅等支出，雖債務人表示每月僅繳房屋貸
    款5000元，其餘均由配偶繳納云云，然核其收入及每月生活
    開銷，據其經濟能力應僅足以繳交利息，根本無法負擔本金
    借款之債務，茍有一時履行不能（例如實施無薪假），勢必
    透借貸方式清償，而若債務人欲全部清償房屋貸款，則除仰
    賴名下房地增值並藉以轉售獲取利益清償外，難認有清償之
    可能，是以債務人借款購屋前未能評估自身還款能力，並因
    而增加借貸利息債務，於購屋後又為保有不動產及基本花費
    必須另為借款以履行債務，於清算程序後復因不足以清償有
    擔保借款而轉換為無擔保債務，該等行為均不無係以迎合時
    機方式，藉以謀求利益、賺取利潤之投機行為，就其債務之
    發生，自難認非可歸責於債務人之事由，有以不免責加以制
    止之必要。
  (四)結論：本件植基於債權人可受最低清償額之保障，及遏止債
    務人企圖將投機行為所生之債務轉嫁給債權人承擔，自己再
    由從債務中脫免之目的，符合消費者債務清理條例第133 條
    、第134 條第4 款不免責之要件，應不予免責。
三、據上論結，本消費者債務清理事件，雖經更生、清算程序，
    而經裁定終結確定在案，惟因債務人具備不免責之事由，依
    法應不予免責，爰裁定如主文。
中    華    民    國    99    年    5     月    19    日
                  民事第三庭  法  官  何君豪
上為正本係照原本作成。
如不服本裁定，應於裁定送達後10日內，以書狀向本院提出抗告
，並繳納抗告費新臺幣1千元。
中    華    民    國    99    年    5     月    19    日
                              書記官  黃琴茜

司法院資訊處製作；財團法人民間司法改革基金會備份。
